ACORDAO-COMPLETO-2522096

ACÓRDÃO 983/2022 ATA 4/2022 - PRIMEIRA CÂMARA

VISTOS, relatados e discutidos estes autos de tomada de contas especial em desfavor da Fundação Cultural Educacional Popular em Defesa do Meio Ambiente - Cepema e dos Srs. Danillo Galvão Peixoto Filho e Maria Heleni Lima da Rocha, presidentes da entidade nos períodos de 2/4/2007 a 2/9/2010 e de 3/9/2010 a 27/2/2014, respectivamente, em razão de não comprovação da regular aplicação dos recursos repassados pela União, por meio do Contrato de Repasse 0310120-03, firmado entre o então Ministério do Desenvolvimento Agrário e aquela Fundação, e que tinha por objeto o fortalecimento dos povos indígenas Tremembés, nos municípios de Itarema e Acaraú - Ceará;
ACORDAM os ministros do Tribunal de Contas da União, reunidos em sessão da 1ª Câmara, diante das razões expostas pelo relator, em: 
9.1. julgar regulares com ressalva as contas da Fundação Cultural Educacional Popular em Defesa do Meio Ambiente - Cepema (23.707.250/0001-61) e do Sr. Danillo Galvão Peixoto Filho (XXX.239.165-XX) , dando-lhes quitação, com fundamento nos arts. 1º, inciso I, 16, inciso II, 18 e 23, inciso II, da Lei 8.443/1992, c/c os arts. 1º, inciso I, 208 e 214, inciso II, do Regimento Interno/TCU;
9.2. excluir da relação processual a responsável Maria Heleni Rocha (XXX.857.362-XX) ;
9.3. notificar o Ministério da Agricultura, Pecuária e Abastecimento e os responsáveis acerca da presente decisão.

Tomada de Contas Especial instaurada em razão da não comprovação da regular aplicação dos recursos repassados pela União por intermédio do Contrato de repasse, firmado com o então Ministério do Desenvolvimento Agrário.

Primeira Câmara

Ministério da Agricultura, Pecuária e Abastecimento.

3. Responsáveis: Danillo Galvão Peixoto Filho (XXX.239.165-XX), Fundação Cultural Educacional Popular em Defesa do Meio Ambiente (23.707.250/0001-61) e Maria Heleni Lima da Rocha (XXX.857.362-XX).

13.1. Ministros presentes: Walton Alencar Rodrigues (Presidente), Vital do Rêgo (Relator) e Jorge Oliveira.
13.2. Ministro-Substituto convocado: Augusto Sherman Cavalcanti.

VITAL DO RÊGO

Adoto como relatório o pronunciamento da então Secretaria de Controle Externo de Tomada de Contas Especial (peça 137) a seguir transcrito, que contou com a anuência do corpo diretivo daquela unidade e do representante do Ministério Público junto ao TCU (peças 138-140) :
INTRODUÇÃO
1.	Cuidam os autos de tomada de contas especial instaurada pela Caixa Econômica Federal - Caixa, em desfavor de Danillo Galvão Peixoto Filho (CPF: XXX.239.165-XX) , Maria Heleni Lima da Rocha (CPF: XXX.857.362-XX) , presidentes da Fundação Cultural Educacional Popular em Defesa do Meio Ambiente nos períodos de 2/4/2007 a 2/9/2010 e de 3/9/2010 a 27/2/2014, respectivamente, e Fundação Cultural Educacional Popular em Defesa do Meio Ambiente (CNPJ: 23.707.250/0001-61) , em razão de não comprovação da regular aplicação dos recursos repassados pela União, por meio do Contrato de Repasse 0310120-03, registro Siafi 727796 (peça 34) , firmado entre o Ministério do Desenvolvimento Agrário e a Fundação Cultural Educacional Popular em Defesa do Meio Ambiente, e que tinha por objeto o instrumento descrito como "Fortalecimento dos povos indígenas Tremembés, nos municípios de Itarema e Acaraú - Ceará, através da assistência técnica e extensão rural diferenciada e da sistematização dos saberes tradicionais indígenas. Promoção da produção sustentável e o manejo agroflorestal, associado ao resgate cultural e ao fortalecimento da etnia Tremembé através de reuniões, cursos, aprimoramento das técnicas de manejo da cadeia produtiva do caju, incentivo ao beneficiamento das frutas produzidas pela unidade familiar, e apoio aos quintais agroflorestais familiares das áreas indígenas.".
HISTÓRICO
2.	O contrato de repasse foi firmado no valor de R$ 345.643,75, sendo R$ 329.213,75 à conta da concedente, e R$ 16.430,00 referentes à contrapartida do convenente (peça 34) .
3.	O ajuste teve vigência de 30/12/2009 a 30/3/2014, com prazo para apresentação da prestação de contas em 29/4/2014 (peças 34-35) .
4.	O repasse efetivo da União foi de R$ 329.213,75 e foi creditado na conta corrente específica do ajuste (Caixa Econômica Federal, agência 31 - Iracema/CE, conta 00453049-0) em uma única parcela, no dia 30/4/2010 (peça 47) . Desse montante, foram desbloqueados R$ 138.379,71, em 31/5/2010 (peça 48) . Nos extratos e na conciliação bancária (peças 43 e 45) não consta ter havido crédito referente à contrapartida.
5.	O fundamento para a instauração da Tomada de Contas Especial, conforme consignado na matriz de responsabilização elaborada pelo tomador de contas, foi a constatação da não comprovação da execução física e/ou financeira do objeto do contrato de repasse dada a inexistência do REA homologado.
6.	Os responsáveis arrolados na fase interna foram devidamente comunicados e, diante da ausência de justificativas suficientes para elidir a irregularidade e da não devolução dos recursos, instaurou-se a tomada de contas especial.
7.	No relatório (peça 53) , o tomador de contas concluiu que o prejuízo importaria no valor original de R$ 138.379,71, imputando-se a responsabilidade a Danillo Galvão Peixoto Filho, Maria Heleni Lima da Rocha e Fundação Cultural Educacional Popular em Defesa do Meio Ambiente. 
8.	Em 3/2/2020, a Controladoria-Geral da União emitiu o relatório de auditoria (peça 55) , em concordância com o relatório do tomador de contas. O certificado de auditoria e o parecer do dirigente do órgão de controle interno concluíram pela irregularidade das presentes contas (peças 56 e 57) .
9.	Em 11/3/2020, o ministro responsável pela área atestou haver tomado conhecimento das conclusões contidas no relatório e certificado de auditoria, bem como do parecer conclusivo do dirigente do órgão de controle interno, manifestando-se pela irregularidade das contas, e determinou o encaminhamento do processo ao Tribunal de Contas da União (peça 58) .
10.	Na instrução inicial (peça 60) , analisando-se os documentos nos autos, concluiu-se pela necessidade de realização de citação da Fundação Cultural Educacional Popular em Defesa do Meio Ambiente, solidariamente com Danillo Galvão Peixoto Filho, pelo débito de R$ 138.379,71, para que fossem apresentadas alegações de defesa em razão da não apresentação do Relatório de Execução de Atividades homologado pelo Ministério do Desenvolvimento Agrário.
11.	Concluiu-se também que fosse realizada audiência de Maria Heleni Lima da Rocha, para que apresentasse razões de justificativa em relação a não apresentação da prestação de contas dos recursos recebidos por força do contrato de repasse, utilizando-se do artifício de postergar por três vezes a data final da prestação de contas até que o seu termo fosse adiado para dois meses após o final de seu mandato, sem que nenhuma ação tenha tomado durante todo o tempo em que geriu a entidade.
12.	Em cumprimento ao pronunciamento da Unidade (peça 62) , foram efetuadas a citação de Danillo Galvão Peixoto Filho (peças 77-78) e da Fundação Cultural Educacional Popular em Defesa do Meio Ambiente (peças 73 e 79) e a audiência da Sra. Maria Heleni Lima da Rocha (peças 113 e 114) .
13.	As alegações de defesa dos responsáveis constam das peças 92 e 93. As razões de justificativa de constam da peça 115.
14.	Na instrução antecedente (peça 118) , analisando-se os documentos nos autos, foi feito o seguinte relato:
21.	Em resposta à audiência, a responsável Maria Heleni Lima da Rocha apresentou as seguintes razões de justificativa (peça 115) :
a) exerceu o cargo de presidente da CEPEMA, no período de 3/9/2010 a 27/2/2014;
b) embora já tenha se passado mais de dez anos desde a assinatura e início de vigência e execução do contrato de repasse, a CEPEMA conseguiu resgatar os arquivos referentes à execução das atividades, relação de pagamentos, relatórios físico-financeiros, troca de correspondências estabelecidas entre esta instituição e a Caixa Econômica Federal, bem como com o extinto Ministério do Desenvolvimento Agrário (MDA) , e assim, remontar o histórico do projeto. A documentação fora apresentada a esse Tribunal e está juntada aos autos (peças 96-112) ;
c) conforme as informações, arquivos e documentos resgatados, verifica-se que a conduta da responsável, à época, deu-se dentro da normalidade, uma vez que: c.1) o prazo final para a apresentação da prestação de contas se deu em 29/4/2014, em razão de aditivo de prorrogação do prazo, ato consensual entre as partes; c.2) a prorrogação do prazo tinha por objetivo possibilitar à CEPEMA implementar a prestação de contas no Siconv, referentes às atividades já realizadas e, por conseguinte, dar prosseguimento a execução das metas previstas; c.3) não se verificou a ocorrência de conduta desidiosa;
d) as prestações de contas eram compostas de Relatório de Execução de Atividade parcial e Relatório Físico-Financeiro parcial (Relação de Solicitação/Comprovação de Pagamentos) , por meio do Siconv, que restou inviável posteriormente, tendo que se retomar a exibição de documentos por meio físico;
e) no que se refere a comunicação estabelecida entre o MDA e a CEPEMA, cabe salientar que houve muitos desencontros de informações e muitas mudanças de pessoal técnico do MDA, Ministério responsável pelo acompanhamento do contrato de repasse. Destaque-se, inclusive, que o MDA fora extinto, havendo perda total de comunicação, não se sabendo, sequer, o resultado final das análises técnicas sobre o REA, por exemplo; e
f) em face das dificuldades para a plena implementação das ações do contrato de repasse, dada a ineficiência do processo de prestação de contas e falhas de comunicação e do próprio Siconv, tornou-se necessária a prorrogação de prazo, que se estendeu até 29/4/2014.
22.	Em relação à citação, os responsáveis apresentaram breve relato acerca dos fatos e suas alegações de defesa (peça 92) , conforme abaixo elencado:
a) o contrato de repasse foi viabilizado via Siconv, e os lançamentos contábeis do desembolso também foi executado no sistema de prestações de contas, havendo comunicação oficial ao MDA e à Caixa (peça 92, p. 8) ;
b) o processo de prestação de contas parcial foi iniciado no sistema e não concluído por problemas técnicos, conforme comunicação via e-mail. Nesse contexto, o MDA deliberou que as contratações fossem feitas pelo sistema convencional e mediado pela Caixa (peça 92, p. 8) ;
c) o envio da prestação de contas junto à Caixa dependia da análise da prestação encaminhada ao MDA, e neste período ainda não havia parecer do Ministério (peça 92, p. 9) ;
d) a prestação de contas parcial foi feita junto à Caixa, para prosseguimento da execução do contrato de repasse e desembolso das demais parcelas (peça 92, p. 11) ;
e) no segundo ano de execução do projeto foi solicitado o envio do REA e das despesas financeiras (prestação de contas financeira) . O envio, via e-mail, em 20/5/2011 (peça 92, p. 11) , foi sugestão de técnica do MDA, que acompanhava o projeto;
f) em 5/6/2012 o MDA informa que o REA precisava de ajustes, para que pudesse ser feita a homologação. Foi informado que o REA digitalizado que tinham não era o mesmo que havia sido enviado à CEPEMA, sendo sugerido o envio da última versão em formato digital, para que pudessem ser feitas as correções no próprio documento, e que o Relatório de Execução Física (REF) estava sendo analisado. A resposta da análise técnica data de 5/6/2012 (peça 92, p. 12-16) ;
g) a CEPEMA reenviou o REA, em formato digital, com as correções, em 12/6/2012 (peça 92, p. 16) ;
h) a CEPEMA reenviou o REA, em 29/6/2012, com as justificativas relativas a alguns itens, após análise do MDA, tendo sido informado que o REA que havia sido preenchido, estava de acordo com a orientação de outra técnica do Ministério. Solicitou-se agilidade nos ajustes a serem efetuados, para que se pudesse dar continuidade ao projeto (peça 92, p. 17-22) ;
i) foi recebida correspondência/notificação da Caixa sobre o contrato de repasse. A CEPEMA informou à técnica do MDA sobre o recebimento da correspondência, em 24/07/2013, e que havia necessidade de obtenção de informações a respeito do REA (peça 92, p. 22-23) ;
j) em 30/7/2013, a técnica do MDA apresentou as seguintes informações à CEPEMA: j.1) havia acabado de retornar ao MDA após quase quatro meses afastada e por essa razão estava respondendo ao e-mail somente na citada data; j.2) conforme conversa ocorrida entre o MDA e a CEPEMA, em 2012, seriam necessárias modificações/correções no REA elaborado. Embora tenham sido encaminhadas as correções, a CEPEMA foi comunicada, por meio de conversa telefônica, que essas ainda não haviam sido executadas de forma correta, sendo necessários ajustes; j.3) segundo as planilhas do MDA, a vigência do projeto iria até 30/3/2013, tendo sido solicitado à CEPEMA que informasse se havia sido solicitado, à Caixa, aditivo de prazo de vigência, e se sim, qual o novo prazo; j.4) havia urgência nessa informação; j.5) em 31/7/2013 faria uma ligação à CEPEMA para ver como seriam feitos os procedimentos relativos ao REA (peça 92, p. 24) ;
k) em resposta, datada de 30/7/2013 (peça 92, p. 25) , a CEPEMA informa que não obteve retorno sobre as complementações do REA;
l) ressaltou-se que não houve retorno por parte do MDA acerca da análise da prestação de contas, bem como da Caixa, até aquele momento, e que o Ministério da Agricultura Pecuária e Abastecimento encaminhou o Ofício 170/2019/DEP-SAF/SAF/MAPA, de 10/9/2019 (peça 92, p. 25-26) , informando que o Processo Administrativo (SEI 55000.000483/2010-14) que tratava do contrato de repasse continha apenas a apresentação de um relatório sobre a primeira parcela e que seria prudente o envio da prestação de contas final  - REA final, relatório descritivo final e toda a documentação comprobatória das atividades realizadas, bem como o preenchimento do módulo de prestação de contas do Siconv;
m) a CEPEMA informa que encaminhou, por meio do Ofício 006/2020, documentação a fim de atender ao Ofício 170/2019-DEP-SAF/SAF/MAPA (peça 92, p. 34) ;
n) constata-se a ocorrência da boa e regular aplicação dos recursos desbloqueados, no valor de R$ 138.379,71 (peça 92, p. 35) ; e
o) os recursos desbloqueados foram aplicados regularmente na execução das atividades previstas no Plano de Trabalho, equivalente à primeira parcela, não podendo ser atribuída falta de competência ou improbidade administrativa aos responsáveis, que se responsabilizaram, em sua inteireza, na tarefa de dar cumprimento ao Plano de Trabalho (peça 92, p. 35) .
Análise
 (...) 
26.	Foram anexados aos autos diversos documentos (peças 96-112) , conforme informado por Maria Heleni Lima da Rocha em suas razões de justificativa (peça 115) : Recibos de Pagamento a Autônomo (RPA) , Guias de Previdência Social (GPS) , Documentos de Arrecadação da Receita Federal (DARF) , comprovantes de transferência, recibos, notas fiscais, Documento de Arrecadação Municipal (DAM) , comprovantes de pagamento, documentos referentes à apresentação da prestação de contas à Caixa, relatórios de viagem, extratos bancários, listas de presença, ficha de visita técnica do projeto, fichas de inscrição, relatórios de atividade do projeto, avaliações dos participantes do projeto, dentre outros.
15.	Concluiu-se, tendo em vista que a responsabilidade primária pela fiscalização da correta aplicação dos recursos federais transferidos a estados e municípios é da competência do órgão ou da entidade concedente, pela necessidade de realização de diligência ao Ministério da Agricultura, Pecuária e Abastecimento e à Caixa Econômica Federal, nos termos abaixo:
	a) realizar diligência ao Ministério da Agricultura, Pecuária e Abastecimento, para que, no prazo de quinze dias, informe a esse Tribunal de Contas da União e à Caixa Econômica Federal sobre a homologação ou não do Relatório de Execução de Atividades referentes ao objeto do Contrato de Repasse 0310120-03, registro Siafi 727796;
	b) realizar diligência à Caixa Econômica Federal para que, no prazo de trinta dias, dentro de suas atribuições previstas no Contrato de Repasse 0286.224-39/2009 (Siafi 704110) , informe sobre a regularidade ou não da documentação ora apresentada a título de prestação de contas do objeto do Contrato de Repasse 0310120-03, registro Siafi 727796 (peças 96-112 do TC Processo 011.432/2020-9) , bem como daquela que já tenha sido apresentada a essa instituição financeira, encaminhando a esse Tribunal seu pronunciamento ou parecer sobre a regularidade ou não acerca da prestação de contas; e
	c) encaminhar à Caixa Econômica Federal e ao Ministério da Agricultura, Pecuária e Abastecimento cópia da presente instrução, bem como das peças 96-112, a fim de subsidiar a análise dos autos.
16.	A Unidade Técnica manifestou-se de acordo com a proposta formulada pelo Auditor, a qual contou com a anuência do titular da SecTCE/D3 (peças 119-120) . O Ministro-Relator autorizou a realização das diligências (peça 121) .
17.	A diligência à Caixa foi realizada por meio do Ofício 33858/2021-TCU/Seproc (peça 122) , tendo havido ciência em 16/7/2021 (peça 123) . Foi solicitada prorrogação do prazo por noventa dias, para resposta (peça 126) , tendo sido concedido sessenta dias (peça 128) . Em resposta, foram apresentadas as informações que constam nas peças 130 e 132-135.
18.	A diligência ao Ministério da Agricultura, Pecuária e Abastecimento foi realizada por meio do Ofício 33860/2021-TCU/Seproc (peça 124) , tendo havido ciência em 26/7/2021 (peça 125) . Em resposta, foram apresentadas as informações que constam nas peças 129 e 131, tendo ambas conteúdo idêntico.
EXAME TÉCNICO
19.	O Ministério da Agricultura, Pecuária e Abastecimento, a fim de atender à diligência, encaminhou o Ofício 57/2021/AECI/MAPA (peça 129) , informando que estava encaminhando resposta, destacando o conteúdo da Nota Técnica 112/2021/COAPROJ/CGINFRA/DEP-SAF/SAF/MAPA (peça 129, p. 5-7) . Na referida nota técnica foram prestadas as seguintes informações:
a) a entidade contratada não apresentou de forma tempestiva o REA e a prestação de contas;
b) após fusão ministerial ocorrida na estrutura do MAPA, a Coordenação Geral de Extrativismo buscou atuar em todos os processos administrativos herdados da extinta Coordenação Geral de Povos Indígenas e Comunidades Tradicionais, tendo sido recebido pela CGEX, em 20/2/2020, o Ofício 003/2020/PRESINDENCIA/CEPEMA, em que a CEPEMA encaminhou alguns documentos referentes à prestação de contas, que não possibilitaram a homologação do REA; e
c) informamos a não homologação do REA, tendo em vista a intempestividade na apresentação de documentação pertinente à prestação de contas ao MAPA e a instauração de TCE pela mandatária da União, a qual já quantificou o dano ao erário.
20.	A Caixa, por sua vez, encaminhou as seguintes informações:
a) de acordo com a alínea "i", da cláusula terceira, do Contrato de Prestação de Serviços, firmado entre a Caixa e o antigo Ministério do Desenvolvimento Agrário, as atribuições da Caixa como mandatária dizem respeito a "analisar a comprovação financeira decorrente da execução física atestada pela Contratante, aprovando ou não as prestações de contas parciais ou finais"; e
b) o MAPA não homologou o REA, restando prejudicada a análise sob os aspectos financeiros, para fins de aprovação da prestação de contas. No entanto, de modo a subsidiar as decisões desse Tribunal, segue Parecer Técnico PA 1689/2021 GIGOV/FO, de 27/9/2021 (peça 132) , emitido pela Gerência Executiva de Governo Fortaleza, unidade responsável pelo acompanhamento do Contrato de Repasse 0310120-03, no qual chegou-se à seguinte conclusão no que refere aos aspectos estritamente financeiros:
"6 Diante do exposto, relativamente aos documentos anexos ao Ofício 33858/2021- TCU/Seproc, enviados à Caixa, concluímos que os recibos de valores apresentados e analisados na execução financeira totalizaram R$ 115.076,80, porém a quantia que foi efetivamente sacada de repasse totaliza R$ 138.379,81, remanescendo o valor de R$ 23.303,01 de repasse Federal sem execução financeira comprovada."
Análise
21.	Verifica-se que a Caixa realizou a análise financeira do contrato de repasse, tendo apontado o valor de R$ 23.303,01, sem comprovação financeira.
22.	Em relação ao Relatório de Execução de Atividades (REA) foram feitos os seguintes relatos pelos próprios responsáveis (item 22 da instrução de peça 118) :
a) no segundo ano de execução do projeto foi solicitado o envio do REA e das despesas financeiras (prestação de contas financeira) , tendo ocorrido o envio em 20/5/2011;
b) em junho de 2012 o MDA informa que o REA precisava de ajustes, para que pudesse ser feita a homologação, tendo havido resposta;
c) em junho de 2012 a CEPEMA reenviou o REA, em formato digital, com as correções, e no mesmo mês o reenviou novamente, com as justificativas relativas a alguns itens, após análise do MDA;
d) em julho de 2013, a técnica do MDA informou à CEPEMA que seriam necessárias modificações/correções no REA elaborado, tendo sido encaminhadas as correções, mas foram necessários ajustes;
e) o Ministério da Agricultura Pecuária e Abastecimento encaminhou o Ofício 170/2019/DEP-SAF/SAF/MAPA, de 10/9/2019, informando que o processo administrativo relativo ao contrato de repasse continha apenas a apresentação de um relatório sobre a primeira parcela e que seria prudente o envio da prestação de contas final (REA final, relatório descritivo final e toda a documentação comprobatória das atividades realizadas, bem como o preenchimento do módulo de prestação de contas do Siconv) ; e
f) a CEPEMA informa que encaminhou, por meio do Ofício 006/2020, documentação a fim de atender ao Ofício 170/2019-DEP-SAF/SAF/MAPA.
23.	Constata-se, com base nas informações acima, que desde 2011 foram feitas diversas tentativas para fins de ajustes no Relatório de Execução de Atividades. Por fim, o Ministério da Agricultura, Pecuária e Abastecimento relata que foi recebido pela Coordenação Geral de Extrativismo (CGEX) , em 20/2/2020, o Ofício 003/2020/PRESINDENCIA/CEPEMA, por meio do qual a Fundação Cultural Educacional Popular em Defesa do Meio Ambiente encaminhou alguns documentos referentes à prestação de contas, que não possibilitaram a homologação do REA.
24.	A comprovação da boa e regular aplicação de recursos públicos transferidos mediante convênio e outros instrumentos congêneres evidencia-se não somente pela execução financeira, mas também pela execução física, fazendo-se necessário que se estabeleça o nexo de causalidade entre os recursos federais repassados e o objeto a ser executado. Se não houver homologação do REA, fica dificultada sobremaneira a verificação da execução física do objeto, não bastando a comprovação financeira do contrato de repasse, ainda que parcial, no valor de R$ 115.076,80.
25.	Portanto, as alegações de defesa apresentadas pelos responsáveis devem ser rejeitadas.
26.	Foi realizada audiência da responsável Maria Heleni Lima da Rocha, em razão da não apresentação da prestação de contas, utilizando-se do artifício de postergar por três vezes a data final da prestação de contas (peça 35) até que o seu termo fosse adiado para dois meses após o final de seu mandato, sem que nenhuma ação tenha tomado durante todo o tempo em que geriu a entidade.
27.	Constata-se na peça 34, p. 5, que a vigência inicial era até 30/12/2010. Foram elaborados três termos aditivos de prazo (peça 35) , assinados pela responsável. A primeira das prorrogações de vigência do contrato de repasse data de 15/12/2010 (peça 35, p. 1) , a segunda, data de 30/1/2012 (peça 35, p. 3) e a terceira, data de 27/3/2013 (peça 35, p. 5) . Constata-se que embora tenham se passado mais de três anos e meio até o fim da vigência do ajuste (30/3/2014) , o Relatório de Execução de atividades não foi elaborado da forma exigida, mesmo após terem sido solicitadas correções, conforme se constata no item 21 da presente instrução.
28.	Houve, portanto, descumprimento ao disposto na cláusula terceira, subitem 3.2, alínea "c", do contrato de repasse, que previa que o contratado deveria apresentar os Relatórios de Execução de Atividades, para fins de homologação.
29.	Assim, as razões de justificativa apresentadas pela responsável não devem ser acatadas, devendo ser-lhe aplicada a multa prevista no art. 58, inc. I, da Lei 8.443/1992.
Prescrição da Pretensão Punitiva
30.	Vale ressaltar que a pretensão punitiva do TCU, conforme Acórdão 1441/2016-TCU-Plenário, Relator: Benjamin Zymler, que uniformizou a jurisprudência acerca dessa questão, subordina-se ao prazo geral de prescrição indicado no art. 205 do Código Civil, que é de dez anos, contado da data de ocorrência da irregularidade sancionada, nos termos do art. 189 do Código Civil, sendo este prazo interrompido pelo ato que ordenar a citação, a audiência ou a oitiva da responsável.
31.	No caso em exame, não ocorreu a prescrição em relação à Fundação Cultural Educacional Popular em Defesa do Meio Ambiente e ao responsável Danillo Galvão Peixoto Filho, uma vez que a irregularidade sancionada ocorreu em 2/6/2010 (peça 43) e esse responsável exerceu a função de presidente da referida fundação no período de 2/4/2007 a 2/9/2010, e o ato de ordenação da citação ocorreu em 11/5/2020.
32.	Também não ocorreu a prescrição em relação à responsável Maria Heleni Lima da Rocha, uma vez que a irregularidade sancionada ocorreu em 30/4/2014 e o ato de ordenação da audiência ocorreu em 11/5/2020.
CONCLUSÃO
33.	Em face da análise promovida na seção "Exame Técnico", verifica-se que as alegações de defesa apresentadas por Danillo Galvão Peixoto Filho (CPF: XXX.239.165-XX) e Fundação Cultural Educacional Popular em Defesa do Meio Ambiente (CNPJ: 23.707.250/0001-61) não foram suficientes para sanar as irregularidades a eles atribuídas, devendo ser rejeitadas.
34.	Verifica-se que houve a prescrição da pretensão punitiva, conforme análise já realizada.
35.	Tendo em vista que não constam dos autos elementos que permitam reconhecer a boa-fé dos responsáveis Danillo Galvão Peixoto Filho e Fundação Cultural Educacional Popular em Defesa do Meio Ambiente ou a ocorrência de outras excludentes de culpabilidade, sugere-se que suas contas sejam julgadas irregulares, nos termos do art. 202, § 6º, do Regimento Interno do TCU, com a imputação do débito atualizado monetariamente e acrescido de juros de mora, nos termos do art. 202, §1º do Regimento Interno do TCU, descontado o valor eventualmente recolhido, com a aplicação da multa prevista no art. 57 da Lei 8.443/1992.
36.	As razões de justificativa apresentadas pela responsável Maria Heleni Lima da Rocha não foram capazes de reverter as irregularidades apontadas. Sugere-se que suas contas sejam julgadas irregulares, nos termos do art. 202, § 6º, do Regimento Interno do TCU, com a aplicação da multa prevista no art. 58, inc. I, da Lei 8.443/1992.
PROPOSTA DE ENCAMINHAMENTO
37.	Diante do exposto, submetem-se os autos à consideração superior, propondo:
a) rejeitar as alegações de defesa de Danillo Galvão Peixoto Filho (CPF: XXX.239.165-XX) , presidente da Fundação Cultural Educacional Popular em Defesa do Meio Ambiente (CNPJ: 23.707.250/0001-61) , no período de 2/4/2007 a 2/9/2010, e da Fundação Cultural Educacional Popular em Defesa do Meio Ambiente;
b) rejeitar as razões de justificativa de Maria Heleni Lima da Rocha (CPF: XXX.857.362-XX) , presidente da Fundação Cultural Educacional Popular em Defesa do Meio Ambiente (CNPJ: 23.707.250/0001-61) , no período de 3/9/2010 a 27/2/2014;
c) julgar irregulares, nos termos dos arts. 1º, inciso I, 16, inciso III, alínea "c", § 2º, da Lei 8.443/92, c/c os arts. 19 e 23, inciso III, da mesma Lei, e com arts. 1º, inciso I, 209, inciso III, 210 e 214, inciso III, do Regimento Interno/TCU, as contas de Danillo Galvão Peixoto Filho (CPF: XXX.239.165-XX) e da Fundação Cultural Educacional Popular em Defesa do Meio Ambiente (CNPJ: 23.707.250/0001-61) , condenando-os ao pagamento da importância a seguir especificada, atualizada monetariamente e acrescida dos juros de mora, calculada a partir da data discriminada até a data do efetiva quitação do débito, fixando-lhes o prazo de quinze dias, para que comprovem, perante o Tribunal, o recolhimento da referida quantia aos cofres do Tesouro Nacional, nos termos do art. 23, inciso III, alínea "a", da citada lei:
Quantificação do débito
	Data de ocorrência
	Valor histórico (R$) 
	Débito/Crédito

	2/6/2010
	138.379,71
	D

	Valor total do débito atualizado até 8/11/2021: R$ 307.762,03.
d) julgar irregulares, nos termos dos arts. 1º, inciso I, 16, inciso III, alínea "b", § 2º, da Lei 8.443/92, c/c os arts. 19 e 23, inciso III, da mesma Lei, e com arts. 1º, inciso I, 209, inciso II, 210, § 2º, e 214, inciso III, do Regimento Interno/TCU, as contas de Maria Heleni Lima da Rocha (CPF: XXX.857.362-XX) ;
e) aplicar individualmente aos responsáveis Danillo Galvão Peixoto Filho e Fundação Cultural Educacional Popular em Defesa do Meio Ambiente, a multa prevista no art. 57 da Lei 8.443/1992, c/c o art. 267 do RI/TCU, fixando-lhes o prazo de quinze dias, a contar da notificação, para que comprovem, perante o Tribunal (art. 214, III, a, do Regimento Interno do TCU) , o recolhimento da dívida aos cofres do Tesouro Nacional, atualizada monetariamente desde a data do acórdão que vier a ser proferido por este Tribunal até a do efetivo recolhimento, se pagas após o vencimento, na forma da legislação em vigor;
f) aplicar à responsável Maria Heleni Lima da Rocha (CPF: XXX.857.362-XX) , a multa prevista no art. 58, inc. I, da Lei 8.443/1992, c/c o art. 268, inc. I, do RI/TCU, fixando-lhe o prazo de quinze dias, a contar da notificação, para que comprove, perante o Tribunal (art. 214, III, a, do Regimento Interno do TCU) , o recolhimento da dívida aos cofres do Tesouro Nacional, atualizada monetariamente desde a data do acórdão que vier a ser proferido por este Tribunal até a do efetivo recolhimento, se pagas após o vencimento, na forma da legislação em vigor;
g) autorizar, desde logo, a cobrança judicial das dívidas, caso não atendidas a notificação, na forma do disposto no art. 28, inciso II, da Lei nº 8.443/92;
h) autorizar também, desde logo, se requerido, com fundamento no art. 26 da Lei 8.443, de 1992 c/c o art. 217, §§ 1º e 2º do Regimento Interno, o parcelamento da dívida em até 36 parcelas, incidindo sobre cada parcela, corrigida monetariamente, os correspondentes acréscimos legais fixando- lhes o prazo de quinze dias, a contar do recebimento da notificação, para comprovar perante o Tribunal o recolhimento da primeira parcela, e de trinta dias, a contar da parcela anterior, para comprovar os recolhimentos das demais parcelas, devendo incidir sobre cada valor mensal, atualizado monetariamente, os juros de mora devidos, no caso do débito, na forma prevista na legislação em vigor, alertando os responsáveis de que a falta de comprovação do recolhimento de qualquer parcela importará o vencimento antecipado do saldo devedor, nos termos do § 2º do art. 217 do Regimento Interno deste Tribunal;
i) enviar cópia do Acórdão a ser prolatado, bem como do Relatório e do Voto que o fundamentarem, à Procuradoria da República no Estado do Ceará, nos termos do § 3º do art. 16 da Lei 8.443/1992, c/c o § 7º do art. 209 do Regimento Interno do TCU, para adoção das medidas cabíveis; e
j) enviar cópia do acórdão que vier a ser proferido ao Ministério da Agricultura, Pecuária e Abastecimento, e aos responsáveis, para ciência, informando que a presente deliberação, acompanhada do Relatório e do Voto que a fundamenta, está disponível para a consulta no endereço www.tcu.gov.br/acordaos, além de esclarecer que, caso requerido, o TCU poderá fornecer sem custos as correspondentes cópias, de forma impressa.
	É o relatório.

Maria Erivânia Pereira Buriti (OAB/CE 23.261).

Procurador Júlio Marcelo de Oliveira.

TOMADA DE CONTAS ESPECIAL. CONTRATO DE REPASSE. AUSÊNCIA, POR PARTE DO CONCEDENTE, DA CONCLUSÃO DA ANÁLISE DA PRESTAÇÃO DE CONTAS ENCAMINHADA PELA ENTIDADE CONTRATADA. ARGUMENTOS DE DEFESA ACOLHIDOS. EXCLUSÃO DA RELAÇÃO PROCESSUAL DE UM DOS RESPONSÁVEIS. CONTAS REGULARES COM RESSALVA. NOTIFICAÇÕES.

TOMADA DE CONTAS ESPECIAL (TCE)

Secretaria de Controle Externo de Tomada de Contas Especial (SecexTCE).

Os presentes autos de Tomada de Contas Especial (TCE) foram originalmente instaurados pela Caixa Econômica Federal - Caixa em desfavor de Danillo Galvão Peixoto Filho (060.239.16520) , Maria Heleni Lima da Rocha (280.857.362-68) , presidentes da entidade contratada nos períodos de 2/4/2007 a 2/9/2010 e de 3/9/2010 a 27/2/2014, respectivamente, e da Fundação Cultural Educacional Popular em Defesa do Meio Ambiente - Cepema (23.707.250/0001-61) , em razão de não comprovação da regular aplicação dos recursos repassados pela União, por meio do Contrato de Repasse 0310120-03, firmado entre o Ministério do Desenvolvimento Agrário e aquela Fundação e que tinha por objeto o fortalecimento dos povos indígenas Tremembés, nos municípios de Itarema e Acaraú - Ceará.
2. Para a consecução da avença, foi prevista a disponibilização de recursos federais na ordem de R$ 329.213,75, além da contrapartida de R$ 16.430,00 (peça 34) . Do total de recursos federais previstos, foram desbloqueados R$ 138.379,71, em 31/5/2010 (peça 48) . Nos extratos e na conciliação bancária (peças 43 e 45) , não há evidências do crédito referente à contrapartida.
3. Houve a devolução ao Tesouro do total de R$ 342.739,81, a título de saldo não desbloqueado mais rendimentos, em 27/11/2018 (peça 46) . O ajuste teve vigência de 30/12/2009 a 30/3/2014, com prazo para apresentação da prestação de contas em 29/4/2014 (peças 34-35) .
4. O fundamento para a instauração desta TCE, conforme consignado na matriz de responsabilização elaborada pelo tomador de contas, foi a constatação da não comprovação da execução física e/ou financeira do objeto do contrato de repasse, dada a inexistência do Relatório de Execução de Atividades - REA homologado pelo Ministério do Desenvolvimento Agrário.
5. A Cláusula Terceira, subitem 3.2, alínea "c", do contrato de repasse previa que o contratado deveria apresentar os Relatórios de Execução de Atividades, para fins de homologação. Embora em março de 2019 tenha sido realizada reunião com a diretora financeira da Fundação Cultural Educacional Popular em Defesa do Meio Ambiente, Sra. Maria Emília da Rocha Ferreira Leite, para que no prazo de sessenta dias comparecesse com os Relatórios de Execução de Atividades parcial e final homologados pela Sead, então Ministério do Desenvolvimento Agrário (peça 9) , os referidos documentos não foram apresentados, razão por que a Caixa ficou impossibilitada de atestar o atingimento do objetivo social proposto.
6. Com relação à responsabilização, além da entidade destinatária da transferência voluntária, foi apurado que o Sr. Danillo Galvão Peixoto Filho foi o signatário do contrato de repasse (peça 34) e presidente da referida fundação no período de 2/4/2007 a 2/9/2010 (peça 14) , dispondo de tempo e recursos para execução dos objetivos propostos no plano de trabalho. Além dele, a Sra. Maria Heleni Lima da Rocha, no cargo de presidente da entidade no período de 3/9/2010 a 27/2/2014 (peça 42) , foi considerada responsável pela apresentação da prestação de contas, já que o respectivo prazo de entrega expirou dois meses após o final de seu mandato, em virtude dos vários termos aditivos promovidos na avença (peça 35) , sem que a responsável tenha adotado quaisquer providências nesse sentido.
7.  Não obstante isso, a Sra. Maria Heleni Lima da Rocha não foi responsabilizada pelo débito, uma vez que não houve movimentação financeira no período de sua gestão, conforme se observa dos extratos bancários da conta corrente específica (peça 43) .
8. Diante disso, promoveu-se a citação do Sr. Danillo Galvão Peixoto Filho (peças 77-78) e da Fundação Cultural Educacional Popular em Defesa do Meio Ambiente (peças 73 e 79) e a audiência da Sra. Maria Heleni Lima da Rocha (peças 113 e 114) .
9. Instados a se pronunciar nos autos, os responsáveis apresentaram as alegações de defesa e as razões de justificativa constantes das peças 92, 93 e 115.
10. A unidade técnica, após análise das defesas apresentadas, opinou pela irregularidade das contas dos responsáveis, com a condenação em débito da entidade signatária do contrato de repasse e do Sr. Danillo Galvão Peixoto Filho e a aplicação de multa a esses responsáveis e à Sra. Maria Heleni Rocha, esta última em função da rejeição de suas razões de justificativa.
11. O Ministério Público junto ao TCU (parecer à peça 140) concordou com a proposta de encaminhamento sugerida pela unidade técnica.
12. Feito esse histórico, passo a analisar o mérito deste processo.
II
13. Discordo da proposta de encaminhamento sugerida pela unidade técnica e julgo que este processo mereça um deslinde diferente do proposto pelas instruções pretéritas.
14. Segundo o Contrato de Repasse 0310120-03 (peça 34) , o contratado deveria apresentar ao então Ministério do Desenvolvimento Agrário - MDA o Projeto de Atividades - PAT e os Relatórios de Execução de Atividades - REA para homologação. Após a liberação e a autorização do saque da primeira parcela, realizada de acordo com o cronograma de desembolso do PAT, a segunda parcela dos recursos correspondentes estaria condicionada à apresentação do REA relativo à execução da primeira parcela. O REA final deveria ser encaminhado pelo contratado ao MDA em até 20 dias após o término da vigência do contrato de repasse.
15. Em 31/5/2010, a primeira parcela dos recursos federais previstos foi desbloqueada em favor da contratada, conforme extrato constante dos autos à peça 48.
16. Com relação ao cumprimento das obrigações pactuadas, os responsáveis trouxeram aos autos documentos que demonstram a intensa comunicação entre o MDA e a Cepema quando da apresentação do Relatório de Execução de Atividade parcial e Relatório Físico-Financeiro parcial (Relação de Solicitação/Comprovação de Pagamentos) , referente ao cumprimento das atividades/metas constantes do Plano de Trabalho relacionadas à primeira e única parcela liberada.
17. O primeiro obstáculo com que se defrontaram os responsáveis foi a inclusão da prestação de contas parcial do contrato de repasse no Sincov, impossibilitada devido a problemas técnicos, reconhecidos pelo MDA, que, por esse motivo, deliberou que as liberações de parcelas e a execução do plano de trabalho dos convênios seria realizada da forma convencional e mediadas pela Caixa (procedimento anterior à criação do Siconv) .
18. No segundo ano de execução do projeto (26/12/2011) , a Cepema encaminhou à Caixa prestação de contas parcial, acompanhada da seguinte documentação: planilhas de prestação de contas, extratos bancários, documentos comprobatórios das despesas e cópia das transferências bancárias realizadas (peça 92, p.11) .
19. O REA relativo a essa primeira etapa de execução foi encaminhado por meio eletrônico ao MDA em 20/5/2011.
20. A partir daí, se observa uma troca de e-mails entre a contratada e o MDA com vistas a implementar os ajustes solicitados pela concedente: a necessidade de ajustes foi comunicada à contratada em 5/6/2012, a Cepema reenviou o REA, em formato digital, com as correções, em 12/6/2012 e em 29/6/2012 reenviou o REA com as justificativas relativas aos itens apontados pelo MDA e solicitou agilidade no procedimento de análise, de forma a proporcionar a continuidade da execução da avença (peça 92, p. 12-22) .
21. Já em 2013, a Cepema recebeu notificação da Caixa referente à falta de prestação de contas parcial da avença, resultando em nova troca de e-mails em 24/7/2013, entre o MDA e a Cepema, por meio do qual a entidade solicitava a obtenção de informações acerca do REA (peça 92, p. 22-23) .
22. A resposta do MDA, datada de 30/7/2013, evidenciou que ainda eram necessários novos ajustes no referido relatório. No mesmo dia, a Cepema informou não ter recebido nenhuma comunicação daquele ministério em relação às complementações do REA então necessárias, aguardando as orientações para que a documentação fosse, afinal, encaminhada à Caixa, conforme solicitação do ente bancário (peça 92, p. 25) .
23. Depois disso, somente consta dos autos o Ofício 170/2019/DEP-SAF/SAF/MAPA, de 10/9/2019 (peça 92, p. 25-26) , por meio do qual o Ministério da Agricultura Pecuária e Abastecimento, sucessor do Ministério do Desenvolvimento Agrário, concedeu à entidade contratada o prazo de 45 dias para a apresentação da prestação de contas final e do REA final, bem como o preenchimento do módulo de prestação de contas do Sincov, sob pena de instauração da competente tomada de contas especial.
24. A Cepema, por intermédio do Ofício 170/2019-DEP-SAF/SAF/MAPA (peça 92, p. 34) , encaminhou o REA final de acordo com saldo em conta corrente do ano de 2020, o Relatório Final de cumprimento do objeto, de acordo com a execução do Plano de Trabalho Parcial, e o esclarecimento das irregularidades apontadas no Ofício 170/2019-DEP-SAF/SAF/MAPA (peça 92, p. 34) .
25. Em resposta à audiência realizada, a Sra. Maria Heleni Lima da Rocha fez anexar a este processo diversos documentos relacionados à execução da avença (peças 96-112) , Recibos de Pagamento a Autônomo (RPA) , Guias de Previdência Social (GPS) , Documentos de Arrecadação da Receita Federal (DARF) , comprovantes de transferência, recibos, notas fiscais, Documento de Arrecadação Municipal (DAM) , comprovantes de pagamento, documentos referentes à apresentação da prestação de contas à Caixa, relatórios de viagem, extratos bancários, listas de presença, ficha de visita técnica do projeto, fichas de inscrição, relatórios de atividade do projeto, avaliações dos participantes do projeto, dentre outros.
26. Diante da ausência de manifestação do órgão concedente acerca da documentação a ele enviada pelo Cepema e da inclusão nesta TCE de documentos relacionados à execução da avença foi realizada diligência ao Ministério da Agricultura, Pecuária e Abastecimento e à Caixa Econômica Federal, para que informassem a este Tribunal acerca da homologação ou não do Relatório de Execução de Atividades referentes ao objeto do Contrato de Repasse 0310120-03.
27. O Ministério da Agricultura, Pecuária e Abastecimento, em atendimento à diligência, informou, por intermédio da Nota Técnica 112/2021/COAPROJ/CGINFRA/DEP-SAF/SAF/MAPA (peça 129, p. 5-7) , de forma singela, "...a não homologação do REA tendo em vista a intempestividade na apresentação de documentação pertinente à prestação de contas ao MAPA e a devida instauração de TCE pela Mandatária da União, a qual já quantificou o dano ao erário."
28. A Caixa, por sua vez, por intermédio da Gerência Executiva de Governo Fortaleza, unidade responsável pelo acompanhamento do Contrato de Repasse 0310120-03, emitiu o Parecer Técnico PA 1689/2021 GIGOV/FO, de 27/9/2021 (peça 132) , por meio do qual aprovou a execução física correspondente a R$ 115.076,80, remanescendo o valor de R$ 23.303,01 sem execução financeira comprovada.
29. Apontou, ainda, a ausência dos seguintes documentos necessários à prestação de contas final: 
8.1. Ofício de encaminhamento acompanhado Declaração de realização dos objetivos, de cumprimento e de aceitação do objeto; 8.2. Demonstrativo consolidado de execução da receita e despesa, evidenciando os recursos recebidos de VR, a CP, os rendimentos auferidos da aplicação dos recursos no mercado financeiro, quando for o caso, e os saldos residuais recolhidos ao Tesouro Nacional; 8.3. Termo de Compromisso, por meio do qual o Contratado é obrigado a manter os documentos relacionados ao CR, pelo prazo de 10 anos.
30. A análise dos documentos acostados aos autos não corrobora a afirmação do Ministério da Agricultura, Pecuária e Abastecimento de que teria ocorrido intempestividade na apresentação do REA pela contratada. O que se nota é a descontinuidade da análise, então levada a efeito pelo MDA, do REA parcial apresentado pela Cepema e relacionado à única parcela desbloqueada.
31. Observo que a ausência de homologação do referido REA levou à falta de autorização do desbloqueio das demais parcelas previstas, tendo sido restituído ao Tesouro o valor de R$ 342.739,81, a título de saldo não desbloqueado mais rendimentos, em 27/11/2018 (peça 46) .
32. O Ministério da Agricultura, Pecuária e Abastecimento não apresentou os motivos que levaram à não homologação do REA, inobstante a documentação apresentada pela contratada à época junto ao MDA e, presentemente, no âmbito desta tomada de contas especial, dificultando não só a análise deste Tribunal, como também a própria defesa a ser produzida pela Cepema.
33. Cheguei a cogitar a devolução dos autos ao Ministério da Agricultura, Pecuária e Abastecimento para saneamento do processo, mas julgo que a medida não seria produtiva. O tempo decorrido desde a celebração da avença (2009) , a fusão ministerial ocorrida em 2019, a apresentação pelo convenente de documentação das execuções física e financeira relativas à primeira e única parcela liberada, a atestação pela Caixa da execução financeira da maior parte dos recursos disponibilizados e a baixa materialidade dos recursos envolvidos permitem concluir pela onerosidade do custo-benefício na continuidade do processamento deste feito.
34. Não há nos autos, até o momento, elementos que justifiquem a condenação dos responsáveis à devolução dos valores a eles disponibilizados, já que não há uma conclusão definitiva acerca da execução da parcela descentralizada. A ausência de homologação do REA, atribuição exclusiva da concedente, impediu a continuidade do certame e a análise da prestação de contas correspondente.
35. Destaco que além de encaminhar o REA parcial, conforme previsto na avença firmada entre as partes, a Cepema não tinha outra medida a adotar além de aguardar o pronunciamento do MAPA. Há nos autos farta documentação comprobatória não só da entrega desse documento à concedente como da intensa troca de mensagens/correspondência entre as partes com vistas a viabilizar a aprovação do documento originalmente encaminhado. Não vejo como a convenente tenha contribuído para a falta de análise conclusiva da concedente.
36. Deixo também de propor a condenação dos responsáveis pelos valores tidos por não comprovados pela Caixa, uma vez que a baixa materialidade envolvida torna oneroso o retorno dos autos aos gestores, antes do pronunciamento final desta Corte de Contas, em cumprimento ao princípio da ampla defesa e do contraditório, por se tratar de informações juntadas aos autos após suas manifestações neste processo.
37. Entendo, assim, que deve ser acolhida a defesa apresentada pelos responsáveis para julgar regulares com ressalva as suas contas.
38. Considero que o mesmo raciocínio deva ser adotado também em relação à Sra. Maria Heleni Rocha. Não há nos autos elementos que permitam a conclusão de que os aditivos realizados na avença tinham por objetivo criar um artifício com vistas a afastar a responsabilidade da gestora pela apresentação da respectiva prestação de contas. 
39. O que se permite inferir dos autos, em sentido diverso, é que os aditivos foram celebrados com vistas a viabilizar a análise, pela concedente, dos documentos originalmente a ela encaminhados pela Cepema e que a atuação da entidade foi pautada no interesse em solucionar a questão.
40. Dessa forma, não vislumbro motivos para a aplicação de multa à gestora, motivo pelo qual proponho sua exclusão da relação processual.
	Ante o exposto, voto pela adoção da minuta de acórdão que trago à consideração deste colegiado.
TCU, Sala das Sessões, em tagDataSessao.
Ministro VITAL DO RÊGO 
Relator